臺灣高等法院臺中分院刑事判決
111年度金上訴字第855號
上  訴  人  臺灣臺中地方檢察署檢察官
被      告  林楷祐


上列上訴人因被告加重詐欺等案件，不服臺灣臺中地方法院110
年度金訴字第388號中華民國111年2月17日第一審判決（起訴案
號：臺灣臺中地方檢察署110年度少連偵字第100號），提起上訴
，本院判決如下：
    主  文
上訴駁回。
    理  由
一、公訴意旨略以：被告乙○○（下稱被告）與少年趙○琛（民國0
    0年0月生，真實姓名年籍詳卷。涉犯詐欺部分，另經臺灣臺
    中地方法院少年法庭裁定不付審理）於109年4月12日前某日
    ，加入以林立倫（涉犯3人以上共同詐欺取財罪嫌，另經臺
    灣臺中地方法院以110年度金訴字第508號為有罪判決）為首
    之詐騙車手集團，共同意圖為自己不法所有，基於詐欺取財
    、參與犯罪組織及洗錢之犯意聯絡，與不詳詐騙集團至少3
    人以上，組成以實施詐術為手段、牟取不法利益之有結構性
    犯罪組織（下稱本案詐欺集團）。渠等分工方式，分由本案
    詐欺集團成員，利用電話或網路電子媒體等方式，向不特定
    多數人實施詐騙，待受騙者陷於錯誤，依指示匯入款項後，
    再由林立倫為首之車手集團成員，依照其指示，持特定金融
    機構之提款卡，提領受騙款項。嗣本案詐欺集團成員分別於
    附表所示時間，以附表所示方式，向附表所示之人施以詐騙
    ，使渠等陷於錯誤而匯款至劉耿堯（涉犯幫助詐欺罪嫌，經
    臺灣臺南地方檢察署檢察官為不起訴處分）申辦之第一商業
    銀行帳號00000000000號帳戶（下稱本案帳戶），再以微信
    通訊軟體將款項得手之訊息通知林立倫，由林立倫以相同模
    式傳送訊息予被告及趙○琛等人，並交付本案帳戶提款卡及
    密碼與趙○琛。趙○琛先於附表編號1-1所示時間，前往址設
    臺中市○○區○○街00號之統一超商潭榮門市（下稱本案統一超
    商），提領附表編號1-1所示金額後，再與被告相約在臺中
    市○○區○○街00號會合，由被告騎乘車牌號碼000-0000號普通
    重型機車搭載趙○琛至址設臺中市○○區○○路000號之全聯福利
    中心潭子店（下稱本案全聯），於附表編號1-2所示時間，
    提領附表編號1-2所示款項，並於同日下午4時47分許，由被
    告把風，趙○琛前往位在臺中市潭子區興華一路422巷附近之
    林立倫住所附近某處，將領得款項，扣除佣金後，全數交與
    林立倫，又於附表編號1-3、2所示時間，返回本案全聯，領
    取附表編號1-3、2所示款項後，搭乘被告之機車離去，因認
    被告涉犯組織犯罪防制條例第3條第1項後段之參與犯罪組織
    、刑法第339條之4第1項第2款之3人以上共同詐欺取財、洗
    錢防制法第14條第1項之一般洗錢罪嫌等語。
二、按犯罪事實應依證據認定之，無證據不得認定犯罪事實；檢
    察官就被告犯罪事實，應負舉證責任，並指出證明之方法；
    不能證明被告犯罪者，應諭知無罪之判決，刑事訴訟法第15
    4條第2項、第161條第1項、第301條第1項分別定有明文。事
    實之認定，應憑證據，如未能發現相當證據，或證據不足以
    證明，自不能以推測或擬制之方法，為裁判基礎。又認定不
    利於被告之事實須依積極證據，雖不以直接證據為限，間接
    證據亦包括在內，然而無論直接證據或間接證據，其為訴訟
    上之證明，須於通常一般之人均不致有所懷疑，而得確信其
    為真實之程度者，始得據為有罪之認定，苟積極證據不足為
    不利於被告事實之認定時，即應為有利於被告之認定。是若
    檢察官提出之證據，不足為被告有罪之積極證明，或其指出
    證明之方法，無從說服法院以形成被告有罪之心證，基於無
    罪推定之原則，自應為被告無罪判決之諭知（最高法院40年
    台上字第86號、76年台上字第4986號、92年台上字第128號
    判決意旨參照）。
三、公訴意旨認被告涉犯組織犯罪防制條例第3條第1項後段之參
    與犯罪組織、刑法第339條之4第1項第2款之3人以上共同詐
    欺取財、洗錢防制法第14條第1項之一般洗錢罪嫌，無非係
    以被告於警詢及偵查中之供述、證人即提款人趙○琛於警詢
    及偵查中之證述、告訴人丁○○及甲○○於警詢時之指述、本案
    帳戶往來紀錄、提款影像截圖照片及監視器影像截圖照片為
    其論據。
四、訊據被告固坦承騎車搭載趙○琛至本案全聯之事實，惟堅詞
    否認有何參與犯罪組織、3人以上共同詐欺取財及一般洗錢
    犯行，辯稱：趙○琛當日突然打電話予伊，請伊搭載其前去
    交付東西與他人，伊不知道趙○琛係前去領取詐騙款項，伊
    亦未協助把風；另趙○琛交付明細表與伊，僅係為表明其有
    賺錢且有那麼多錢等語。經查：
  ㈠被告於109年4月12日下午4時38分許，騎乘車牌號碼000-0000
    號普通重型機車搭載趙○琛至本案全聯對面某處，嗣趙○琛於
    附表編號1-2、1-3、2所載時間、地點，持本案帳戶提款卡
    提領合計新臺幣（下同）47,000元交付與林立倫後，被告再
    於同日下午5時9分許騎乘上開機車搭載趙○琛離去等情，為
    被告所不爭執，核與證人趙○琛於偵查及原審審理時之證述
    （見少連偵字卷第195-198頁，原審卷第293-302頁）相符，
    並有監視器影像翻拍照片、google行車路線圖、車行紀錄匯
    出文字資料、車輛詳細資料報表、監視器時間序列、第一銀
    行回覆存款查詢之客戶基本資料與本案帳戶交易明細附卷可
    稽（見少連偵字卷第43-55頁、第157-179頁，核退字卷第21
    -25頁），亦經原審勘驗監視器影像屬實，製有勘驗筆錄附
    卷可參（見原審卷第110-116頁）；附表所示之人分別遭詐
    騙而匯款等情，復據告訴人甲○○、丁○○於警詢時指陳在卷（
    見少連偵字卷第211-215頁、第225-229頁），並有內政部警
    政署反詐騙諮詢專線紀錄表、受理詐騙帳戶通報警示簡便格
    式表、金融機構聯防機制通報單、告訴人甲○○之轉帳紀錄及
    通話紀錄截圖照片、告訴人丁○○之轉帳明細及本案帳戶交易
    明細存卷可佐（見少連偵字卷第217-223頁、第231-237頁、
    第243頁，核退字卷第25頁），故附表所示之人因受詐騙而
    匯款後，被告搭載擔任車手之趙○琛前往附表編號1-2、1-3
    、2所示提款地點，待趙○琛轉交所提領之詐欺贓款後，與趙
    ○琛一同離去之客觀事實，固堪認定。
  ㈡惟查，趙○琛於107年認識被告，其於109年4月12日提領如附
    表編號1-1所示款項後，因被告住所在附表編號1-1所示提款
    地點附近，且其攜帶之金錢不足，便以「還東西」為由，央
    請被告騎車搭載其前往本案全聯，被告對於其擔任車手，前
    往該處係為提領詐欺贓款並不知情，亦未把風，被告未與其
    交款對象林立倫見面；被告留在現場是因為要載其返回其位
    在臺中市北屯區之住所等情，業據證人趙○琛於警詢、偵查
    及原審審理時證述明確（見少連偵字卷第19-31頁、第195-1
    98頁，原審卷第293-302頁）。關於被告與林立倫未見面乙
    節，與證人林立倫於原審審理時證稱：伊不認識也沒有看過
    被告，當日只有看到趙○琛等語（見原審卷第302-304頁）互
    核無違。又查，原審勘驗卷附監視器影像結果略以：被告於
    畫面時間（下同）16：45：20騎乘機車離開原停放地點，林
    立倫於16：45：34從巷道內走出，被告於16：45：50騎車返
    回原停放地點。林立倫與趙○琛於16：46：53並肩而行，前
    進至離開監視器拍攝畫面後，趙○琛於16：49：28出現，步
    行至被告及其機車所在位置，2人交談後，趙○琛於16：52：
    23步行離開，被告亦騎車沿趙○琛前進方向離去等情，有勘
    驗筆錄及監視器畫面翻拍照片在卷可參（見少連偵字卷第16
    9-177頁，原審卷第111-115頁），顯示被告僅與趙○琛有接
    觸之情亦相吻合，是依上開證人之證詞及監視器影像，被告
    與本案詐欺集團成員間有無共同犯意聯絡，且有意以搭載、
    把風之方式分擔部分行為，誠屬有疑。又所謂「把風」，顧
    名思義係在場守候，確保車手順利完成提款、轉交上手之行
    為，倘被告到場係為把風，應無由在林立倫與趙○琛碰面前
    騎車離開，或任由趙○琛與林立倫步行遠離其視線清楚可及
    之範圍，否則豈非反而使把風目的不達？故以被告係為趙○
    琛把風即有悖於常理。整體觀之，被告辯稱其在不知情之情
    況下，答應搭載趙○琛等語，尚非全然無稽。
  ㈢被告雖於原審準備程序時自承：趙○琛有給伊看自動櫃員機之
    交易明細等語（見原審卷第114頁），然衡以提款行為本身
    尚屬一般日常生活行為，提款之原因多端，縱認被告因趙○
    琛出示交易明細而知悉其有提款行為或金額，嗣後亦將之交
    與他人，仍與被告所辯趙○琛請伊搭載其前去交付東西與他
    人無違，非可當然推論被告就趙○琛提款目的及該款項係詐
    欺所得已有認識，卷內復無證據足資證明被告與趙○琛、林
    立倫或本案詐欺集團成員間有何主觀犯意聯絡，仍不得以此
    遽認被告有參與本案各次犯行。
　㈣檢察官上訴又稱，林立倫所證述不認識被告乙節是否得採信
    ，顯有疑慮，且縱使林立倫不認識被告，亦可與之成立共同
    正犯；其次，趙○琛曾多次提款，除將提款收據給與被告查
    看外，並將提領之款項交付林立倫，則被告應可認識趙○琛
    之提款行為異常，已非一般生活之行為；再者，被告既在趙
    ○琛提款時在場把風，縱使被告在趙○琛將上開款項交與林立
    倫時暫離，亦無礙其成立把風行為；退而言之，縱認被告所
    為不構成詐欺取財或一般洗錢之共同正犯，被告於知悉趙○
    琛提款行為有異，猶行把風之事而提供助益，自構成幫助加
    重詐欺取財罪等語。惟查：
  ⒈上訴理由固認被告係負責駕駛車輛搭載趙○琛前往取款並予以
    把風等語，然常見之車手集團分工模式係由數名不具信賴關
    係之人為一組，彼此間互相監督、箝制，以確保提款後將款
    項如實交付上手，避免其等捲款潛逃。然查，本案趙○琛先
    係獨自一人搭乘Uber前往本案統一超商提領附表編號1-1之
    款項後，始聯繫被告協助搭載其至下一個提款地點，且於趙
    ○琛將領得款項交付與林立倫時，被告亦未隨同前往，如被
    告與趙○琛係兩兩一組互相協助、監督之車手小組，並由被
    告負責為趙○琛把風，何以於趙○琛提領附表編號1-1之款項
    及將款項交付上手時，被告均未在現場監督並協助其把風，
    是以被告主觀上是否具幫助故意或與趙○琛間具犯意聯絡，
    而為駕駛、把風之行為，實有可疑。次查，趙○琛於原審證
    稱因伊攜帶之現金不足無法再搭乘Uber前往下個提款地點，
    而被告住處即在本案統一超商附近，且被告為伊之國中學長
    ，彼此熟識且具信賴關係，故央求不知情之被告搭載以便利
    伊前往下個提款地點，並留在現場等候伊結束後搭載伊返程
    等語（見原審卷第293-295頁），而本案統一超商確實位在
    被告住處即臺中市潭子區大通街53巷附近，是以趙○琛上開
    證述尚非無稽。從而，綜合被告於本案各時間脈絡之行為及
    趙○琛之上開證言，被告僅係受託搭載趙○琛前去交付東西與
    他人，不知趙○琛係從事不法行為一節，應堪採信。
　⒉至於被告於趙○琛進入本案全聯提款至趙○琛將款項交付與林
    立倫之期間，持續左右觀望乙情，固有原審勘驗監視器影像
    之勘驗筆錄在卷可參（見原審卷第111-116頁），然而被告
    既係受趙○琛所託搭載其前去交付東西與他人，並留在現場
    等候趙○琛以搭載其返程，則被告於等待趙○琛之期間，隨意
    走動、抽菸或左右張望，均屬常人等候他人時可能出現之行
    為，殊難逕認被告左右張望即係實行把風之事。又上訴理由
    謂趙○琛取款之次數異常且趙○琛於取款後曾將取款收據交付
    與被告查看，是以被告於斯時起，主觀上應知悉趙○琛係從
    事車手提款之犯罪行為等語。然被告辯稱趙○琛當時只有拿
    給伊看一次明細表等語（見本院卷第77頁），且查趙○琛提
    款時被告並未陪同在一旁，則被告是否知悉趙○琛有多次提
    款行為，已非無疑，況多次提款之原因多端，且自動提款機
    設有單次提款金額上限，如欲提取相當數額，自須重複操作
    自動提款機提取之，難謂趙○琛重複提款，即可推認被告就
    趙○琛提款之目的及款項係詐欺所得有所認識。再者，被告
    固然自承趙○琛曾將提款收據交付與伊查看，然亦稱趙○琛所
    為僅係為表明其有賺錢且有那麼多錢等語（見本院卷第77頁
    ），而實際上趙○琛將取款收據提示與被告查看之目的為何
    無從得知，且被告是否僅因查看取款收據即可知悉趙○琛係
    事犯罪行為，亦有可疑。又被告縱於斯時知悉上情，然其後
    之行為仍係停留在原地等待趙○琛，與知悉前之行為無異，
    且於趙○琛前往與林立倫交付詐欺款項時，被告亦未隨同其
    等進入巷弄以協助警戒或把風，已如前述，是亦難認被告自
    發現趙○琛取款異樣並查看取款收據後，有何行為分擔或提
    供助益之行為。另趙○琛將款項交付與林立倫後，其提款及
    脫水之行為業已完成，縱被告事後搭載趙○琛離開，亦無從
    與之成立共同正犯或幫助犯，併此敘明。至上訴理由稱林立
    倫之證述不足採云云，亦無從據此為被告不利之認定。綜上
    ，尚無積極事證證明被告主觀上與趙○琛、林立倫具有共同
    犯意聯絡或具有幫助趙○琛提領贓款之犯意，而為駕駛、把
    風等行為，從而原審之認定尚無違誤。
五、綜上，本案公訴人所舉證據，不足以使法院為被告有公訴人
    所指之犯行，又查無其他積極證據足證被告有公訴人所指犯
    行，本案不能證明被告犯罪，原審因而為其無罪之諭知，核
    無違誤。檢察官上訴意旨，仍執前詞指摘原判決不當，自無
    理由，應予駁回。
據上論斷，依刑事訴訟法第368條，判決如主文。
本案經檢察官陳佞如起訴，檢察官林明誼提起上訴，檢察官甲○○
到庭執行職務。
中    華    民    國   111    年    6     月     2    日
        　　刑事第八庭    審判長法　官  林  清  鈞
　　　　　　　　　　　　　　    法　官  黃  小  琴
　　　　　　　　 　　　 　　　  法　官  郭  瑞  祥  
以上正本證明與原本無異。
檢察官得上訴，但有刑事妥速審判法第9條規定之適用。
如不服本判決應於收受送達後20日內向本院提出上訴書狀，其未
敘述上訴理由者，並得於提起上訴後20日內向本院補提理由書（
均須按他造當事人之人數附繕本）「切勿逕送上級法院」。因疫
情而遲誤不變期間，得向法院聲請回復原狀。

                                書記官  賴  淵  瀛
　　　　　　　　　　　　　　　　
中　　華　　民　　國　　111 　年　　6 　　月　　2 　　日
　　　　　　　　　　　　　　　　

刑事妥速審判法第9條
除前條情形外，第二審法院維持第一審所為無罪判決，提起上訴
之理由，以下列事項為限：
一、判決所適用之法令牴觸憲法。
二、判決違背司法院解釋。
三、判決違背判例。
刑事訴訟法第三百七十七條至第三百七十九條、第三百九十三條
第一款規定，於前項案件之審理，不適用之。
附表
編號 告訴人 詐騙時間、方式、匯款金額 提款時間 （民國） 提款地點 提款金額 （新臺幣） 1-1 甲○○ 本案詐欺集團成員於109年4月12日下午3時12分許，接續佯以網路商家、永豐銀行客服人員之身分致電予甲○○，佯稱：因作業疏失導致重複下訂，須依指示取消云云，致甲○○陷於錯誤，於同日下午4時6分許，匯款86,999元至本案第一銀行帳戶。 109年4月12日下午4時15分許 址設臺中市○○區○○街00號之統一超商潭榮門市 20,000元    109年4月12日下午4時19分許  20,000元 1-2   109年4月12日下午4時44分許 址設臺中市○○區○○路000號之全聯福利中心潭子店 20,000元    109年4月12日下午4時45分許  20,000元 1-3   109年4月12日下午5時6分許  5,000元 2 丁○○ 本案詐欺集團成員於109年4月12日下午3時8分許，接續佯以網路商家、郵局客服人員之身分致電予丁○○，佯稱：因作業疏失將其設定為經銷商，須依指示取消訂單云云，致丁○○陷於錯誤，於同日下午4時14分許，匯款6,123元至本案第一銀行帳戶。 109年4月12日下午5時7分許  2,000元